【裁判字號】    98,易,814
【裁判日期】    990930
【裁判案由】    重利
【裁判全文】
臺灣彰化地方法院刑事判決               98年度易字第814號
公  訴  人  臺灣彰化地方法院檢察署檢察官
被      告  丁○○
上列被告因重利案件，經檢察官提起公訴（98年度偵字第1690號
、第1977號、第2522號、第2764號），本院判決如下：
    主  文
丁○○共同犯重利罪，處有期徒刑貳月，如易科罰金，以新臺幣
壹仟元折算壹日，附表編號1 、3 、4 、5 、6 所示之物沒收；
又共同犯重利罪，處有期徒刑貳月，如易科罰金，以新臺幣壹仟
元折算壹日，附表編號1 、3 、4 、5 、6 所示之物沒收；又共
同犯重利罪，處有期徒刑貳月，附表編號2 、3 、4 、5 所示之
物沒收。應執行有期徒刑月，如易科罰金，以新臺幣壹仟元折
算壹日。附表所示之物均沒收。
    犯罪事實
一、丁○○前因重利案件，經本院以97年度彰簡字第646 號判處
    拘役30日確定，已於97年8 月29日易科罰金執行完畢。詎仍
    不思悔改，又與戊○○共同基於重利犯意聯絡，透過名片廣
    告散發借款訊息，藉此召來需款孔急之借款人，嗣有先後下
    列之人因急需用錢而向戊○○及丁○○借款：
(一)、戊○○及丁○○透過記載「天天會、每萬元日息65元、0000
    000000」之名片散發借款訊息，適甲○○於97年10月間某日
    在彰化縣彰化市○○路市場攤位看見上開名片後，即撥打名
    片上記載之行動電話予戊○○表示要借款，並相約在彰化縣
    花壇鄉○○路便利商店見面，戊○○及丁○○即趁甲○○需
    錢急迫之機，基於貸放重利予甲○○之接續犯意，先推由戊○○先出面表示同意借款3 萬元予甲○○，雙方並約定以1
    個月為1 期，每期每1 萬元利息2 千元（年利率為240 ％）
    ，另甲○○須簽立本票擔保上開債務，且預扣第1 期之利息
    6 千元，實際上僅交付2 萬4 千予甲○○。復接續上述重利
    犯意，於97年11月間某日，在不詳地點，由戊○○出面表示
    同意再借款1 萬元予甲○○，雙方並約定以1 月為1 期，每
    期每1 萬元利息2 千元，另丙○○須簽立面額1 萬元之商業
    本票2 張擔保上開債務，並預扣第1 期之利息2 千元，實際
    上僅交付8 千元予甲○○，藉此收取與原本顯不相當之重利
    。嗣由戊○○獨自或與丁○○共同前往彰化市○○路全家便
    利商店、麥當勞等處向甲○○收取利息，甲○○在借款1個
    月內即陸續還清本息。
(二)、戊○○及丁○○共同透過載有「日仔會、每萬元日息65元、
    0000000000」之名片散發借款訊息，適有庚○○於97年10月
    間某日看見夾報廣告記載後，即撥打廣告上記載之行動電話
    表示要借款，並相約在彰化市○○路便利商店見面，戊○○
    及丁○○即趁庚○○需錢急迫之機，推由丁○○（起訴書誤
    載為戊○○）出面表示同意借款1 萬元予庚○○，雙方並約
    定以1 個月為1 期，每期每1 萬元利息2 千元（年利率為24
    0 ％），另庚○○須簽立面額1 萬元本票2 張擔保上開債務
    ，且預扣第1 期之利息2 千元，實際上僅交付8 千元予庚○○。嗣由戊○○或丁○○分次前往彰化基督教醫院對面便利
    商店、彰化市中山國小對面、彰化市○○路彰化百貨等處向
    庚○○收取利息，庚○○在借款1 個月內即陸續還清本息。
(三)、己○○因朋友介紹，於98年2 月4 日撥打號碼0000000000號
    行動電話予戊○○表示借款，並於同日13時許與戊○○相約
    在己○○位於彰化縣大村鄉○○鄉○○路1 段1 巷22之11號
    住處見面，戊○○及丁○○即趁己○○需錢急迫之機，推由
    戊○○出面表示同意借款3 萬元予己○○，雙方並約定以1
    個月為1 期，每期每1 萬元利息2 千元（年利率為240 ％）
    ，另己○○須簽立面額3 萬元本票2 張擔保上開債務，戊○○並預扣第1 期之利息6,000 元，僅交付24,000元予庚○○
    。嗣由戊○○及丁○○數次前往上址住處收取利息。
二、查獲經過：
    戊○○於98年2 月7 日下午4 時許，在彰化縣彰化市○○路
    OK便利商店前與他人洽談貸款償債事宜時，當場為警查獲，
    警員並在戊○○身上起出附表編號1 所示之名片一疊，及附
    表編號6 所示之行動電話一支，另經警徵得戊○○之同意而
    前往戊○○與丁○○共同之租屋處（彰化市○○里○○街52
    巷8 號2 樓30室）執行搜索，因而查獲附表編號2 、3 、4
    、5 所示之物，並扣得甲○○及己○○所簽發供擔保用之本
    票各2 張。
三、案經彰化縣警察局彰化分局報請臺灣彰化地方法院檢察署檢
    察官偵查起訴。
    理  由
一、證據能力之說明：
(一)、證人即共同被告戊○○、被害人甲○○、庚○○於偵查中向
    檢察官所為證述，雖係被告丁○○以外之人於審判外之言詞
    陳述，為傳聞證據，然上述證人於偵查中向檢察官所為證述
    ，既經具結，且本院審酌該等言詞陳述係由證人等出於自由
    意思而陳述，又無其他證據足認該等陳述有何顯不可信之情
    事等一切情況，依刑事訴訟法第159 條之1 第2 項規定，認
    上開證人於偵訊中之證述，得採為認定本件犯罪事實所憑之
    證據。
(二)、按被告以外之人於審判外之言詞或書面陳述，除法律有規定
    者外，不得作為證據；又被告以外之人於審判外之陳述，雖
    不符合同法第159 條之1 至第159 條之4 規定，但經當事人
    於審判程序同意作為證據，法院審酌該言詞陳述或書面陳述
    作成時之情況，認為適當者，亦得為證據。當事人、代理人
    或辯護人於法院調查證據時，知有第159 條第1 項不得為證
    據之情形，而未於言詞辯論終結前聲明異議者，視為有前項
    之同意，刑事訴訟法第159 條第1 項及第159 條之5 分別定
    有明文。經查，本判決下列所引用之被告丁○○以外之人於
    審判外之陳述（含書面陳述），檢察官、被告丁○○迄至本
    院言詞辯論終結前均未聲明異議，本院審酌上開證據資料製
    作時之情況，尚無違法不當及證明力明顯過低之瑕疵，亦認
    為以之作為證據應屬適當，揆諸前開規定，爰依刑事訴訟法
    第159 條之5 規定，認前揭證據資料均有證據能力。
二、訊據被告丁○○矢口否認有於前揭時、地貸放重利予被害人
    甲○○、庚○○、己○○等人，辯稱：伊原本與案外人蒙建
    凱住在一起，並且幫蒙建凱發送借款之廣告，每日獲利500
    元，直到97年上半年為警查獲重利犯行後，就在97年5 、6
    月間停止為蒙建凱工作，並搬到彰化縣彰化市○○里○○街
    52巷8 號2 樓30室，與共同被告戊○○一起居住，嗣於97年
    底搬回高雄跟姊姊一起住，此期間都沒有繼續從事貸放重利
    之工作，伊只是跟被告戊○○一起去向被害人收錢，並未參
    與犯行，伊有向被害人陳美蓮買過米糕，沒有借她錢或去向
    她收錢，伊記得有借錢給被害人庚○○，但不是起訴書所寫
    的時間，應該是更早，伊對於被害人己○○沒有印象云云。
    惟查：
    被害人甲○○、庚○○、己○○於前揭時、地看見廣告文
      宣而向被告丁○○、戊○○等人借款，甲○○、庚○○並
      在一個月內還清本息之經過情形，業據被害人甲○○、庚○○、己○○於警詢、偵訊或本院審理時證述在卷，有被
      害人甲○○之警詢筆錄（彰警分偵字第0980007970號卷宗
      第26頁）、偵訊筆錄（98年度偵字第1690號卷宗第25頁）
      、被害人庚○○之警詢筆錄（彰警分偵字第0980007970號
      卷宗第30頁）、偵訊筆錄（98年度偵字第1690號卷宗第35
      頁）、被害人己○○之警詢筆錄（彰警分偵字第09800079
      70號卷宗第32頁）及上述被害人於本院審理時筆錄（99年
      7 月8 日、9 月16日審理筆錄）在卷可參。其中被害人甲○○於警詢時確有指證被告丁○○為收取利息之人，被害
      人庚○○於警詢及本院審理時並證稱被告丁○○為第一次
      出面交付借款之人，後續並曾有幾次前來收款，被害人己○○確曾在警詢時指證被告曾向其收取利息兩次，且上述
      證人於警詢時均提及被告綽號為「阿棋」，顯見其等並無
      誤認之虞。
    被告雖辯稱：伊未與共同被告戊○○共同貸放重利借款予
      他人云云，惟查：警方查獲共同被告戊○○時，在其身上
      及被告丁○○與共同被告戊○○之共同租屋處查扣如附表
      所示之物，有查扣物照片、影本及搜扣押筆錄在卷可參（
      附於彰警分偵字第980003713 號卷宗）。共同被告戊○○
      於98年2 月7 日警詢時證稱：「我先印製警方所查扣兩種
      名片再發給路人，如要借貸會打電話給我聯繫欲借貸金額
      ，雙方洽談後約地點見面」、「我起先是用該名片上印製
      門號0000000000、0000000000號做為供借貸人聯絡的電話
      ，後於97年11月間0000000000門號就沒有再使用」、「（
      問：門號0000000000行動電話在何處？）答：我拿給丁○○使用…他是我室友」（彰警分偵字第0980007970號卷宗
      第9 頁），共同被告戊○○為交出門號0000000000號行動
      電話之SIM 卡，乃於同日帶警方前往彰化市○○路「國王
      的房子」PUB 店找被告丁○○而未尋獲，亦有警詢筆錄為
      憑（彰警分偵字第09 80007970 號卷宗第11頁背面），又
      檢察官於偵訊時訊問共同被告戊○○：「丁○○的電話是
      不是0000000000？」，共同被告戊○○以證人身分答稱：
      「是」（98年度偵字第1690號卷宗第12頁），而被害人己○○於警詢時證稱其是撥打門號0000000000借款的等語（
      彰警分偵字第0980007970號卷宗第31頁背面），足證被告
      丁○○於案發期間確實持有貸款廣告上所記載供借款者撥
      打之行動電話，至被告丁○○於本院審理時所辯：「那支
      0000000000號的電話，是我跟戊○○借了幾天，但平常並
      不是我在使用，我有還給戊○○，我放在我們共同的租屋
      處，我有打電話給戊○○，但是電話沒有接通，所以我事
      後也沒有再告訴他我已經還他了」云云（本院99年9 月16
      日審理筆錄第5 頁），其所述關於返還行動電話之過程與
      常情不符，應係事後卸責之詞，難以採信。
    綜上，本件共同被告戊○○為警查獲時，在共同被告戊○○與被告丁○○之共同租屋處查獲附表編號2 所示之名片
      一疊，其上所印製之聯絡電話「0000000000」，依共同被
      告戊○○到案時供述是被告丁○○所持用之行動電話，又
      證人己○○於警詢時陳述其確實係撥打0000000000借款的
      ，且證人甲○○、庚○○均分別證稱被告丁○○有出面借
      款或親自來收款，且上述證人在警、偵訊時均不知被告丁○○本名，僅知其綽號為「阿棋」（音譯），足信被告丁○○確與共同被告戊○○共同從事貸放重利之借款，其所
      辯均不足採信，本件事證明確，被告犯行堪以認定。
三、核被告丁○○如犯罪事實欄一之(一)、(二)、(三)所為，均係犯刑
    法第344 條之重利罪。被告丁○○與共同被告戊○○就上開
    犯行互有犯意之聯絡及行為之分擔，為共同正犯。被告丁○○於前揭犯罪事實欄所載之借貸犯行，就同一被害人之各該
    次借貸，雖均有收取數次分期之重利，部分則有兩次放款行
    為，惟各該次之借貸，被告係各基於一次之犯意所為，僅接
    續多次放款或收取分期之重利而已，其侵害之法益同一，依
    一般社會觀念，顯係基於單一犯意接續所為，自應包括評價
    為一行為，亦論以接續犯之一罪。又所謂接續犯，雖在刑法
    之評價上僅認為成立一罪，然必須數行為於同時同地或密切
    接近之時地實施，侵害同一之法益，各行為之獨立性極為薄
    弱，依一般社會健全觀念，在時間差距上，難以強行分開，
    在刑法評價上，以視為數個舉動之接續施行，合為包括之一
    行為予以評價，較為合理，始能論以接續犯，而為包括之一
    罪。是以對於接續犯必須從嚴解釋，以符合立法者之意向。
    如行為人先後數行為，在客觀上係逐次實施，侵害數個同性
    質之法益，其每一前行為與次行為，依一般社會健全觀念，
    在時間差距上，可以分開，在刑法評價上，各具獨立性，每
    次行為皆可獨立成罪，自應按照其行為之次數，一罪一罰（
    最高法院96年度台上字第3531號、97年度台上字第345 號判
    決參照）。本件被告丁○○於犯罪事實欄一之(一)、(二)、(三)段
    所載之多次借貸行為，其相隔時間均不相同，且每次收取之
    金額、地點亦不相同，難認各次行為間存在一定之時間關聯
    性，自不符合社會通念上之一個行為概念，依一般社會健全
    觀念，在時間差距上，顯係可以分開，在刑法評價上各具獨
    立性，每次行為皆可獨立成罪，無論以「接續犯」、「集合
    犯」之餘地，於修法後應認為數罪之評價，始符合刑罰公平
    原則（臺灣高等法院臺中分院98年度上訴字第2246號、98年
    度上訴字第2252號刑事判決參照），起訴書認應以集合犯之
    一論處，容有未當，被告丁○○所犯3 次重利罪，均犯意各
    別，行為互異，應予分論併罰。爰審酌被告丁○○曾有重利
    罪之前案紀錄，於前案查獲後仍繼續從事本案之重利犯行，
    且矢口否認犯行，態度非佳，惟貸款金額不大，且未有暴力
    討債之情事，暨參酌被告之智識程度、其犯行所造成之危害
    、被害人所受損害等一切情狀，分別量處如主文所示之刑，
    並定其應執行之刑，及諭知易科罰金之折算標準。
四、沒收部分：
(一)、按沒收為從刑之一種，應隨主刑宣告。又共同正犯因相互間
    利用他方之行為，以遂行其犯意之實現，本於責任共同之原
    則，共同正犯應對所參與犯罪之全部事實負責，有關從刑之
    沒收部分，雖他共同正犯所得之物，亦應於其本身所處主刑
    之後，併為沒收之諭知（最高法院92年度台上字第7050號判
    決參照）。扣案如附表一編號1 及編號2 之廣告名片、編號
    3 之收帳單、編號4 之借貸聯絡本、編號5 之繳還利息紀錄
    卡，均係被告丁○○、共同被告戊○○等人所有，且係供其
    等實施重利犯罪所預備或使用之物（其中附表編號1 與犯罪
    事實一之(一)、(二)有關，附表編號2 與犯罪事實一之(三)有關）
    ，應依刑法第38條第1 項第2 款之規定，在各相關犯罪所宣
    告之主文欄項下宣告沒收。
(二)、扣案如附表編號6 所示之行動電話SIM 卡，係被告乙○○所
    申辦，且已販賣予不詳人士，提供予被告丁○○及共同被告
    戊○○作為聯絡犯罪事實一之(一)、(二)所載被害人所使用之物
    ，爰依刑法第38條第1 項第2 款之規定，在此兩次犯罪所宣
    告主刑項下宣告沒收。惟此行動電話（含SIM 卡）無法證明
    曾聯絡其他被害人，故無從在其他犯罪所宣告之主刑項下宣
    告沒收。至門號0000000000之行動電話（含SIM 卡）並未扣
    案，被告丁○○稱已不知去向，未免將來執行困難，爰不予
    宣告沒收。
(三)、至扣案由被害人甲○○及己○○所簽發並供作借款質押之本
    票，在被害人清償債務後，被告丁○○等人須予返還，且在
    被害人尚未清償全部債務之前，渠等所簽發之本票，被告丁○○等人就實際貸放之本金及週年利率百分之20範圍內之利
    息請求權部分，仍在民法保障之範圍內，得持以行使票據權
    利，據以請求被害人清償債務，故上開本票2 張不能認係被
    告2 人所有供犯罪所用或所得之物，爰不予宣告沒收。此外
    ，扣案之楊瑞峰、巫謹賓身分證影本，並非本案被害人等所
    有供作借款質押之用，復無證據足資證明與被告丁○○上開
    犯罪事實欄所載重利犯行有何關連，亦非違禁物，故亦不另
    為沒收之諭知，均附此敘明。
據上論斷，應依刑事訴訟法第299 條第1 項前段，刑法第28條、
第344 條，第51條第5 款、第41條第1 項前段、第38條第1 項第
2 款，刑法施行法第1 條之1 第1 項、第2 項前段，逕以簡易判
決處刑如主文。
本案經檢察官賴志盛到庭執行職務。
中    華    民    國    99    年    9     月    30    日
                     刑事第七庭  法      官 黃玉齡
以上正本證明與原本無異。
如不服本判決應於收受判決後十日內向本院提出上訴書狀，並應
敘述具體理由。其未敘述上訴理由者，應於上訴期間屆滿後二十
日內向本院補提理由書（均須按他造當事人之人數附繕本），切
勿逕送上級法院。
告訴人或被害人對於判決如有不服具備理由請求檢察官上訴者，
其上訴期間之計算係以檢察官收受判決正本之日期為準。
中    華    民    國    99    年    9     月    30    日
                                 書  記  官 黃鏽金
附表一：
┌──┬──────────┬────┬───────────┐
│編號│     扣案物品       │  數量  │        備註          │
├──┼──────────┼────┼───────────┤
│ 1  │廣告名片            │  1疊   │內容為「日仔會無負擔、│
│    │                    │        │錢不是萬能、沒錢萬萬不│
│    │                    │        │能、每萬元日息65元、  │
│    │                    │        │0000000000」          │
├──┼──────────┼────┼───────────┤
│ 2  │廣告名片            │  1疊   │內容為「日仔會無負擔、│
│    │                    │        │錢不是萬能、沒錢萬萬不│
│    │                    │        │能、每萬元日息65元、  │
│    │                    │        │0000000000」          │
├──┼──────────┼────┼───────────┤
│ 3  │收帳單              │  3張   │其中1 張載有「賭勝800 │
│    │                    │        │」（賭勝為被害人己○○│
│    │                    │        │之綽號）              │
├──┼──────────┼────┼───────────┤
│ 4  │借貸聯絡本          │  1本   │其中載有被害人庚○○之│
│    │                    │        │綽號「水電」及行動電話│
│    │                    │        │號碼0000000000號      │
├──┼──────────┼────┼───────────┤
│ 5  │繳還利息紀錄卡      │  1疊   │                      │
├──┼──────────┼────┼───────────┤
│ 6  │摩拖羅拉牌行動電話（│  1具   │被告戊○○所有，係被告│
│    │內含門號0000000000號│        │戊○○與被害人丙○○、│
│    │SIM卡）             │        │甲○○聯絡借款及收款使│
│    │                    │        │用之行動電話          │
└──┴──────────┴────┴───────────┘
附錄論罪科刑法條全文：
中華民國刑法第344條
乘他人急迫、輕率或無經驗貸以金錢或其他物品，而取得與原本
顯不相當之重利者，處1年以下有期徒刑、拘役或科或併科1千元
以下罰金。

司法院資訊處製作；財團法人民間司法改革基金會備份。
